臺灣臺中地方法院民事判決
110年度重訴字第51號
原      告  王沁蓮  
            許羽忻  
            許宇承  
共      同
訴訟代理人  林羿帆律師
複  代理人  何震謙律師
被      告  許鴻章  
訴訟代理人  黃翎芳律師
複  代理人  陳韻如律師
上列當事人間請求返還不當得利事件，本院於民國111年6月2日
言詞辯論終結，判決如下：
    主      文
原告之訴及假執行之聲請均駁回。
訴訟費用由原告連帶負擔。
    事實及理由
一、本件原告丙○○係於民國00年0月間出生，於本件訴訟起訴時
    尚未成年，嗣於訴訟繫屬中成年，而能獨立以法律行為負義
    務，原法定代理人即其母甲○○之代理權消滅，丙○○聲明承受
    訴訟（見本院卷第324頁），核無不合，先予敘明。
二、原告主張：坐落臺中市○○區○○段000地號土地（下稱系爭土
    地）原為被告、訴外人許榮峰及許裔青（原名：己○○）共有
    （應有部分如附表所示）。系爭土地上如附圖一編號A棟、B
    棟所示之建物（下合稱系爭建物，與系爭土地被占用如附圖
    一編號276⑵、276⑴所示部分合稱系爭不動產）原為許榮峰及
    被告共有，許榮峰於106年9月26日死亡，其應有部分由原告
    3人繼承並維持公同共有。詎被告無權獨自占用系爭不動產
    經營大翔羽球館，而排除其他共有人使用收益系爭不動產之
    權利，其受有相當於租金之不當得利，故依民法第179條規
    定提起本件訴訟等語，並聲明：（一）被告應給付原告新臺
    幣（下同）599萬元，及自起訴狀繕本送達翌日起至清償日
    止，按年息5%計算之利息。（二）被告應給付原告269萬0,8
    55元，及自民事變更聲明暨陳述意見（五）狀繕本送達翌日
    起至清償日止，按年息5%計算之利息。（三）被告應自民事
    變更聲明暨陳述意見（五）狀繕本送達翌日，按月給付原告
    16萬6,500元。（四）願供擔保，請准宣告假執行。
二、被告則以：系爭土地為訴外人即被告之父丁○○○與許裔青之
    父即訴外人戊○○於80年間共同購買，因系爭土地為農地，當
    初借名登記於訴外人黃文進名下。丁○○○與戊○○就系爭土地
    定有分管協議，丁○○○在其分管土地上興建建物經營木業工
    廠及大翔羽球館，戊○○亦於其分管部分經營工廠或出租他人
    使用。嗣丁○○○、戊○○與黃文進於99年間終止借名登記契約
    ，丁○○○於99年7月14日將其就系爭土地及同段17建號建物之
    應有部分移轉登記給被告及許榮峰，戊○○則將上開不動產應
    有部分移轉登記給許裔青。其後，丁○○○於103年將大翔羽球
    館交給其與被告之兄許榮峰經營，並變更組織為合夥，登記
    負責人為許榮峰，嗣於106年10月13日負責人始變更為被告
    ，許榮峰之出資額則由原告乙○○所取得。是系爭不動產乃大
    翔羽球館自80年間占用迄今，並非無權占有，更非被告個人
    占有等語，資為抗辯，並聲明：（一）原告之訴駁回。（二
    ）如受不利益判決，願供擔保，請准宣告免為假執行。
三、本院的判斷：
（一）丁○○○、戊○○就系爭土地存有分管契約，且其繼受人應受
      拘束：
　　1.共有物分管之約定，不以訂立書面為要件，倘共有人間實
      際上劃定使用範圍，對各自占有管領之部分，互相容忍，
      對於他共有人使用、收益，各自占有之土地，未予干涉，
      已歷有年所，即非不得認有默示分管契約之存在。
　　2.經查，被告辯稱系爭土地為丁○○○、戊○○於80年間共同出
      資購買而取得所有權，並借名登記於第三人名下，嗣始分
      別將其等應有部分移轉登記給被告、許榮峰及許裔青。丁○○○、戊○○2人於購買系爭土地後，系爭不動產均係由丁○○○使用，而戊○○則使用系爭土地其他部分，雙方存有分管
      協議等情，為原告所不爭執（見本院卷第490至491頁），
      堪信為真正。參以證人戊○○於本院具結證稱：當初我與丁○○○合資購買系爭土地，我買600坪、丁○○○跟他朋友一起
      買了610坪，因為是農地無法分割，後來我的部分才登記
      給許裔青、丁○○○則登記給被告及許榮峰，跟丁○○○一起購
      買土地的陳先生是分到同段276-2地號土地。當初雙方是
      各依持有坪數利用，我們兄弟沒有計較，所以沒有特別鑑
      界，我兒子要開工廠，我就讓他蓋工廠。系爭土地上一共
      蓋了3間廠房，時間大約80幾年，使用現況跟現在一樣，
      羽球館也是從80幾年蓋到現在，我沒有跟丁○○○收過租金
      ，丁○○○也沒有跟我收過租金等語（見本院卷第383至385
      頁）。證人許裔青於本院具結證稱：當初丁○○○與我父親
      戊○○合買系爭土地，因農地無法分割，羽球館及木材廠是
      丁○○○他們使用，我們的部分是出租給別人，一部分給我
      弟弟開工廠，當時使用的狀況就如附圖二所示，使用過程
      中雙方彼此均未給付租金或收取租金等語（見本院卷第38
      5至387頁），亦難認為丁○○○與戊○○間另有約定存續期間
      ，故其等於80年間就系爭土地等不動產係成立未約定分管
      期限之分管契約。
　　3.共有人於與其他共有人訂立共有物分管契約後，若將其應
      有部分讓與第三人，且第三人對於分管契約明知或可得而
      之時，其分管契約對於受讓人仍繼續存在（司法院釋字第
      349號解釋意旨參照）。依民法第826條之1規定修正施行
      前成立之分管契約，對共有物應有部分之受讓人有無效力
      ，應依司法院釋字第349號解釋意旨，以受讓人是否知悉
      有分管契約，或有無可得而知之情形為斷（最高法院105
      年度台上字第1733號判決看法相同）。丁○○○與戊○○為兄
      弟關係，被告及許榮峰均為丁○○○之子、許裔青則為戊○○
      之女，其等對於上情自均明知或可得而之，則其等於99年
      7月14日登記取得系爭土地應有部分而成為共有人，自應
      受丁○○○與戊○○間原有分管契約拘束。又許榮峰死亡後，
      原告為其全體繼承人（見兩造於110年4月13日言詞辯論程
      序簡化爭點列為不爭執事項⒉，見本院卷第222頁），自亦
      應受上開分管契約拘束。
　　4.私文書應由舉證人證其真正。但他造於其真正無爭執者，
      不在此限，民事訴訟法第357條定有明文。被告辯稱其與
      許榮峰授權丁○○○、許裔青則授權戊○○於99年9月30日簽訂
      共有土地分管契約書，此為原告所否認，並質疑該契約書
      上許榮峰之簽章真正性，進而爭執該契約書之真正，即應
      由被告先行舉證上開文書之真正性。經查，證人戊○○於本
      院另具結證稱：我沒有看過系爭土地分管契約書等語（見
      本院卷第384頁），證人許裔青則另具結證稱：系爭土地
      分管契約書是我母親經我授權後簽名的等語（見本院卷第
      386頁），則證人戊○○此部分所述與被告辯解不符，而許
      裔青既非親自簽約，亦無從憑此認定其上許榮峰之簽章為
      真正。而因證人丁○○○依法拒絕作證，本院無從僅憑上述
      證據，即認許榮峰確有委託丁○○○簽署系爭土地分管契約
      書，故本院認為被告未能證明系爭土地分管契約書為真正
      ，而無從認許榮峰確有與被告、許裔青就系爭不動產重新
      訂立分管契約。惟此不影響其等應受丁○○○與戊○○間所訂
      上述分管契約拘束，自不待言。
（二）許榮峰與被告間已將系爭不動產使用權作為大翔羽球館合
      夥財產，被告作為大翔羽球館負責人占有系爭不動產經營
      大翔羽球館，並非無法律上原因：
　　1.系爭土地上原有坐落同段17建號建物（門牌號碼臺中市○○
      區○○路000○0號，總面積285.20平方公尺、建築完成日期8
      0年3月15日，下稱17建號建物），與系爭土地同一時間登
      記給被告、許裔青及許榮峰（應有部分比例如附表所示）
      ，嗣許榮峰死亡後，其應有部分由原告繼承，並維持公同
      共有（見本院卷第29至31頁）。而系爭建物總面積為1,89
      6.13平方公尺，且本院囑託臺中市○里地○○○○○○00○號建物
      具體位置，經該所答覆略以：17建號建物已併同A、B兩棟
      建物內，位置不明無法施測等語（見本院卷第305頁），
      原告亦主張17建號建物可能不復存在，系爭建物為未辦保
      存登記建物等語（見本院卷第381、497頁），則系爭建物
      與17建號建物是否同一，尚非無疑。又被告辯稱系爭建物
      為丁○○○所建，嗣由被告與許榮峰取得共有，許榮峰死後
      則由原告繼承其應有部分（見本院卷第434頁），而原告
      亦自承系爭建物為許榮峰與被告共有，其等為許榮峰之繼
      承人而取得權利（見本院卷第496至497頁），兩造就系爭
      建物之權利歸屬既不爭執，本院即應受拘束，合先敘明。
      其次，上述系爭土地之分管契約僅存在於丁○○○與戊○○及
      其等繼受人即許榮峰、被告及許裔青間，而使丁○○○、許
      榮峰及被告得對戊○○或許裔青主張有權占有使用系爭不動
      產，並非代表被告亦得對許榮峰或其繼承人即原告主張單
      獨占有系爭不動產，而須視其等有無另行約定為準，被告
      辯稱其與許榮峰間就系爭不動產存有使用借貸之約定，而
      為原告所否認，並主張許榮峰曾向被告要求按月給付25萬
      元租金云云，故本院即應進一步審酌被告得否占用系爭不
      動產經營大翔羽球館。
　　2.大翔羽球館原為丁○○○獨資，出資額10萬元，嗣丁○○○於10
      3年8月22日向財政部中區國稅局申請變更組織為合夥、負
      責人為許榮峰，有財政部中區國稅局103年8月29日函可憑
      （見本院卷第133頁）。嗣許榮峰於106年9月26日病逝前
      之同年月18日，將大翔羽球館轉由被告擔任負責人，並將
      大翔羽球館之出資額全部（合計5萬元）轉讓給其子乙○○
      ，且已得其他合夥人即被告同意，亦有轉讓契約書、合夥
      人同意書、商業登記抄本、臺中市政府106年10月13日函
      可參（見本院卷第135至145頁），堪認被告與許榮峰於10
      3年自丁○○○處取得大翔羽球館之出資額各二分之一後，由
      其等合夥繼續經營大翔羽球館，且許榮峰死亡前將大翔羽
      球館之出資額轉讓給乙○○，負責人則改由被告擔任，而繼
      續維持合夥迄今。
　　3.系爭不動產自80年間起即作為丁○○○經營大翔羽球館之用
      ，為原告所不爭執（見本院卷第490頁），且本院於110年
      8月18日至現場勘驗，並確認系爭建物入口招牌掛有「大
      翔羽球館」，其內設有標準羽球場、相關用品販賣部、羽
      球館停車場，現場亦有學員訓練使用等情（見本院卷第23
      9至275頁之勘驗筆錄、照片）。又許榮峰與被告於103年
      自丁○○○處取得大翔羽球館之出資額各二分之一後，由其
      等使用系爭不動產合夥經營大翔羽球館，業如前述。而大
      翔羽球館要維持經營，系爭不動產之使用乃不可或缺者，
      參以原告自承被告與許榮峰均同意利用系爭不動產經營事
      業（見本院卷第530頁），並曾共同出具房屋使用同意書
      （見本院卷第149頁），堪認雙方應有於大翔羽球館此一
      合夥存續期間，將系爭不動產作為經營大翔羽球館此一合
      夥事業之用，且彼此均無須給付任何對價。則於大翔羽球
      館此一合夥停止營業以前，上開合意之目的並未消滅，擔
      任大翔羽球館之負責人不論為何人，其為經營大翔羽球館
      ，自得繼續占有系爭不動產，許榮峰或被告均不得主張為
      無權占有。而許榮峰死亡前得被告同意而將其出資額讓與
      給乙○○，另將大翔羽球館負責人變更為被告，業如前述，
      足見雙方亦無解散合夥之意，則被告身為大翔羽球館之負
      責人，自仍得基於上述合意主張有權占有系爭不動產經營
      大翔羽球館。而於許榮峰死亡後，原告3人既為其繼承人
      ，依民法第1148條第1項規定，仍應承擔上開義務。本件
      原告起訴既主張被告占有系爭不動產經營大翔羽球館，可
      見被告顯非以其個人之利益而占有系爭不動產。則在乙○○
      與被告間就大翔羽球館停止營業前，被告身為大翔羽球館
      之負責人，有權使用系爭不動產經營大翔羽球館，其使用
      系爭不動產並非無法律上原因。
　　4.原告雖主張許榮峰於生前要求被告按月給付25萬元之租金
      ，可見其並沒有無償提供系爭不動產給被告使用之意云云
      （見本院卷第492頁），此為被告所否認。原告雖主張以
      證人即許榮峰之看護壬○○之證述為佐。然壬○○於本院具結
      證稱：許榮峰當時商量盈餘分配，說被告要給許榮峰1個
      月25萬元，還有丁○○○也有參與協議，協議內容還包括許
      榮峰的醫療費用、家庭支出等等，不過沒有用書面。之後
      我沒有聽到許榮峰有向被告要錢的問題，那時候還是利潤
      均分等語（見本院卷第409至410頁）。嗣原告當庭詢問壬○○租金問題，壬○○方改稱：有，就是在這25萬元部分云云
      （見本院卷第411頁）。然其後又回覆被告表示：我聽到
      許榮峰、被告在羽球館討論利潤分配及變更負責人一共有
      2、3次，談好了丁○○○才出面，25萬元是許榮峰先提出，
      被告也有同意，所以之後才有負責人變更的問題，但我那
      時並未看到許榮峰要被告給付25萬元（見本院卷第411至4
      12頁）。則證人壬○○一開始關於25萬元之說法即證稱是利
      潤分配而非租金，雖於原告詢問時改稱租金就是在這25萬
      元內，後回答被告之詢問時再度證述為利潤分配，本院自
      難僅憑其上開證述，而認定原告主張許榮峰要求按月給付
      25萬元作為租金乙節為真正。又原告通知之證人即被告之
      姐庚○○於本院具結證稱：大翔羽球館原為丁○○○經營，後
      來丁○○○將系爭土地應有部分過戶給被告與許榮峰後，就
      讓他們一起經營，負責人則是許榮峰，利潤平分。後來許
      榮峰生病後，由被告負責實際經營，在病房時我、我父母
      、甲○○有討論變更負責人的事情，當時許榮峰因病情嚴重
      而無法表示，甲○○也同意變更負責人，才去辦理變更，許
      榮峰的部分由乙○○取得。後來許榮峰過世，被告一個人無
      法負擔那麼多工作，又請了一個人來幫忙，薪資由許榮峰
      他們那一份支出。當時許榮峰並沒有提到被告應就大翔羽
      球館支付租金給許榮峰一家人，被告跟我父母是說原告他
      們要求拿出25萬元作為一家人的生活費，羽球館的事情他
      們就不管，但丁○○○沒有同意。原告提出的譯文是許榮峰
      動完手術後，甲○○在病房中自己講的，是要求25萬元的生
      活費等語（見本院卷第412至417頁），亦僅提及按月給付
      25萬生活費，與證人壬○○所述相符，更無從證明許榮峰曾
      要求被告應給付25萬元租金一事。至原告提出甲○○與庚○○
      間對話譯文質疑庚○○證述，但譯文內容僅有甲○○陳述「為
      什麼會租鴻章25萬，這個我不知道為什麼，因為我完全不
      懂」等語，庚○○則回稱：他有去問那個「阿正」啦，因為
      那邊那個地價跟我們這邊的地價不一樣，所以她有建議被
      告作帳等語（見本院卷第449至450頁），庚○○未曾表示許
      榮峰要求按月給付25萬元作為「租金」，自亦無從就此認
      定原告主張為真正。再參以原告自陳：當初許榮峰是表示
      將大翔羽球館交給被告經營，月租金25萬元，被告當初也
      同意此事。縱被告否認亦可證明許榮峰並沒有無償提供給
      被告使用之意思云云（見本院卷第492頁），可見許榮峰
      與被告當初商議的是大翔羽球館之經營問題，許榮峰提出
      要求將大翔羽球館全部交給被告經營，由被告按月給付25
      萬元。而自許榮峰並未將出資額讓與給被告，反而經被告
      同意後將出資額轉讓給乙○○，足見當時雙方仍有繼續維持
      合夥關係之意，亦如前述。倘原告主張為真正，則乙○○一
      方面得本於基於大翔羽球館之半數出資額主張分紅，他方
      面原告卻又可無條件要求被告按月給付25萬元之租金，殊
      難想像。佐以證人壬○○、庚○○上開證稱，本院認為許榮峰
      及被告當初協商時提到的25萬元並非系爭不動產之使用對
      價，而是以原告方退出大翔羽球館之經營，而被告則按月
      給付25萬元給許榮峰一家作為大翔羽球館營運之分潤。故
      原告主張許榮峰要求按月給付租金25萬元云云，並不可採
      。至許榮峰與被告就合夥之經營及分潤方式是否確有合意
      變更、被告基於合夥關係應否負擔何等義務等節，均與本
      件原告請求相當於租金之不當得利無涉，附帶說明之。
　　5.原告又主張許榮峰要求被告按月給付25萬元，被告也有同
      意。如被告拒絕給付，抑或被告否認為租賃時，雙方間租
      賃關係即已終止云云。然許榮峰與被告於許榮峰擔任大翔
      羽球館負責人時既已有約定將系爭不動產作為經營2人合
      夥經營事業之用，雙方除有提供系爭不動產供大翔羽球館
      營運之義務外，並無另外支付對價之義務，且雙方不論就
      合夥契約本身抑或合夥得使用系爭不動產之使用期限均未
      約定，自不容許榮峰片面變更契約內容。又原告主張被告
      先前已同意許榮峰按月給付25萬元租金乙節，為被告所否
      認（見本院卷第493頁），而原告既未能就此舉證以實其
      說，所述已難採信。況本件原告主張被告無權使用系爭不
      動產而請求相當於租金之不當得利，卻又主張被告與許榮
      峰談妥按月給付25萬元租金而由被告使用系爭不動產（即
      有法律上原因），其主張顯難通過一貫性審查，自不足採
      。
（三）無法律上之原因而受利益，致他人受損害者，應返還其利
      益。雖有法律上之原因，而其後已不存在者，亦同，民法
      第179條定有明文。被告與許榮峰既有將系爭不動產作為
      大翔羽球館營運使用之合意，且原告均應受其拘束，均如
      前述，則原告主張被告無權占有系爭不動產經營大翔羽球
      館，實屬無據，故其等請求被告應給付相當於租金之不當
      得利，並無理由。
四、結論：
    綜上所述，原告依民法第179條規定訴請被告給付原告599萬
    元、269萬0,855元，及各自起訴狀繕本送達翌日、民事變更
    聲明暨陳述意見（五）狀繕本送達翌日起至清償日止，按年
    息5%計算之利息，另應自民事變更聲明暨陳述意見（五）狀
    繕本送達翌日，按月給付原告16萬6,500元，均無理由，應
    予駁回。又原告之訴既經駁回，其所為假執行之聲請即失去
    根據，一併駁回之。
五、本件事證已臻明確，兩造其餘攻擊防禦方法及證據，經本院
    斟酌後，對於判決之結果不生影響，故不再逐一論列，併此
    敘明。
六、訴訟費用負擔之依據：民事訴訟法第85條第2項。
中　　華　　民　　國　　111 　年　　6 　　月　　23　　日
                  民事第五庭    法　官　施懷閔
以上為正本係照原本作成。
如對本判決上訴，須於判決送達後20日內向本院提出上訴狀（須
附繕本）。如委任律師提起上訴者，應一併繳納上訴審裁判費。
中　　華　　民　　國　　111 　年　　6 　　月　　23　　日
                                書記官　張宏賓
【附表】
編號 共有人 應有部分 備註 １ 許裔青 萬分之四九六０  ２ 辛○○ 萬分之二五二０  ３ 許榮峰 萬分之二五二０ 許榮峰於106年9月26日死亡後，由原告3人繼承，並於109年11月13日為繼承登記為公同共有